臺灣高等法院刑事判決
111年度上訴字第290號
上  訴  人  
即  被  告  陳建銘



上列上訴人因詐欺等案件，不服臺灣新北地方法院110年度金訴
字第308號，中華民國110年9月30日第一審判決（起訴案號：臺
灣新北地方檢察署110年度偵字第3253號），提起上訴，本院判
決如下：
    主  文
上訴駁回。
    事  實
一、乙○○於民國109年9月間參與真實姓名、年籍不詳、暱稱「08
    957」之人所屬之詐騙集團（參與犯罪組織罪部分，業經臺
    灣高雄地方法院以109年度訴字第851號判決論處罪刑，嗣經
    本院高雄分院以110年度金上訴字第114號判處上訴駁回，經
    原審判決不另為不受理諭知，不在上訴範圍），與該詐騙集
    團成員意圖為自己不法之所有，基於三人以上共同詐欺取財
    及一般洗錢之犯意聯絡，先由不詳之詐騙集團女性成員於10
    9年10月7日上午12時許撥打電話予甲○○，佯裝為中華電信員
    工，謊稱甲○○積欠行動電話之電話費云云，甲○○表示未申辦
    所稱門號之行動電話，該成員遂將電話轉接至另一佯裝為「
    張警官」之不詳詐騙集團男性成員，該成員謊稱甲○○個資外
    洩並有洗錢疑慮，將由「王天明隊長」協助處理。嗣佯裝為
    「王天明隊長」之不詳詐騙集團男性成員謊稱甲○○涉嫌販賣
    帳戶已遭通緝，因有逃亡嫌疑，須將帳戶內款項提領後交給
    法院保管。後佯裝為「法院主任」之不詳詐騙集團男性成員
    ，指示甲○○將所提領新臺幣（下同）57萬元現金裝入袋內交
    付所指定之人」（無證據顯示乙○○知悉詐騙集團成員係以冒
    用公務員名義之方式施用詐術），甲○○因而陷於錯誤，於同
    日下午提領合計57萬元現金後，於16時30分許將前開款項裝
    於袋內放置在新北市板橋區公園街34巷口之藍色機車踏板上
    。乙○○則依「08957」之指示，前往該處取走上開款項後，
    再前往新光三越百貨公司地下1樓美食街廁所內將款項交付
    予真實姓名、年籍不詳之男子，以此方式掩飾、隱匿犯罪所
    得之去向。
二、案經甲○○訴由新北市政府警察局海山分局報請臺灣新北地方
    檢察署檢察官偵查起訴。
    理  由
壹、程序部分：
一、按被告以外之人於審判外之陳述，雖不符刑事訴訟法第159
    條之1至第159條之4之規定，而經當事人於審判程序同意作
    為證據，法院審酌該言詞陳述或書面陳述作成時之情況，認
    為適當者，亦得為證據；當事人、代理人或辯護人於法院調
    查證據時，知有第159條第1項不得為證據之情形，而未於言
    詞辯論終結前聲明異議者，視為有前項之同意，同法第159
    條之5第1項、第2項有明文規定。查本判決下列認定組織犯
    罪以外之事實所引用之本院作為得心證依據之被告以外之人
    於審判外陳述，經本院審理時逐項提示，檢察官、上訴人即
    被告乙○○（下稱被告）均同意作為證據而並未爭執，且未於
    言詞辯論終結前聲明異議，本院審酌各項證據作成時之狀況
    ，尚無違法取得證據及證明力明顯過低等瑕疵，且與本案待
    證事實間具有相當關聯，作為證據充足全案事實之認定，應
    屬適當，依刑事訴訟法第159條之5第1項規定，均有證據能
    力。另本判決下列認定事實所引用之其餘證據，均經依法踐
    行調查證據程序，亦無違法取得、不得作為證據之情形或顯
    有不可信之情況，且均與本案具關連性，認以之作為證據應
    屬適當，故揆諸上開規定，認上揭證據資料均有證據能力。
二、被告被訴參與犯罪組織罪部分，經原審判決不另為不受理諭
    知，不在上訴範圍，自不在本院審理範圍內，附此敘明。
貳、實體部分：
一、本案認定犯罪事實所憑之證據及理由：
（一）上揭事實，業據被告於警詢、偵查、原審及本院坦承不諱
      （見偵卷第8至10、71、72頁，原審金訴卷第37、82至84
      頁，本院卷第113頁），核與證人即告訴人甲○○於警詢之
      證述相符（見偵卷第13至21頁），並有監視器錄影畫面擷
      取照片、告訴人領款明細等在卷可稽（見偵卷第25至31、
      37至47頁），足認被告前揭任意性自白核與事實相符，可
      以採信。
（二）起訴書雖認定被告與該詐騙集團成員間另有冒用政府機關
      或公務員名義共同詐欺取財之犯意聯絡，惟被告係單純接
      收該詐騙集團上游成員指示，前往指定地點收取告訴人已
      放置詐騙所得款項後轉交該詐騙集團內另一成員，並未與
      告訴人直接接觸，卷內亦無證據顯示被告知悉該詐騙集團
      成員具體施以詐術方式，自無從認定被告就此部分與其他
      詐騙集團成員間有犯意聯絡，附此敘明。
（三）綜上所述，本案事證明確，被告犯行洵堪認定，應依法論
      科。
二、論罪：
（一）核被告所為，係犯刑法第339條之4第1項第2款之三人以上
      共同犯詐欺取財罪及洗錢防制法第2條第2款、第14條第1 
      項之一般洗錢罪。起訴書認被告亦構成刑法第339條之4第
      1項第1款之冒用公務員名義犯詐欺取財罪，容有誤會。被
      告就上開犯行，與「08957」及其餘所屬成年詐騙集團成
      員間，有犯意聯絡及行為分擔，為共同正犯。
（二）被告所為三人以上共同詐欺取財及一般洗錢罪等行為，在
      自然意義上雖非完全一致，然該數罪之行為間，仍有行為
      局部重疊合致之情形，依一般社會通念，認應評價為一行
      為方符刑罰公平原則，是被告係以一行為犯上開2罪，為
      想像競合犯，應依刑法第55條之規定，從一重之三人以上
      共同詐欺取財罪處斷。
（三）按洗錢防制法第16條第2項規定，犯第14條、第15條之罪
      ，在偵查或審判中自白者，減輕其刑。又想像競合犯之處
      斷刑，本質上係「刑之合併」，其所謂從一重處斷，乃將
      想像競合犯組成之評價上數罪，合併為科刑一罪，其所對
      應之刑罰，亦合併其評價上數罪之數法定刑，而為一個處
      斷刑。易言之，想像競合犯侵害數法益者皆成立犯罪，論
      罪時必須輕、重罪併舉論述，同時宣告所犯各罪名，包括
      各罪有無加重、減免其刑之情形，亦應說明論列，量刑時
      併衡酌輕罪部分量刑事由，評價始為充足，然後依刑法第
      55條前段規定「從一重處斷」，非謂對於其餘各罪可置而
      不論。因此，法院決定處斷刑時，雖以其中最重罪名之法
      定刑，做為裁量之準據，惟於裁量其輕重時，仍應將輕罪
      合併評價在內（最高法院108年度台上字第4405、4408號
      判決意旨參照）。查被告就本案犯罪事實，於偵查及原審
      均自白犯罪，是就被告本案一般洗錢犯行，雖屬想像競合
      犯其中之輕罪，惟揆諸前揭說明，本院於後述量刑時，仍
      應併予衡酌此部分減刑事由，併此陳明。
三、上訴駁回：
　　原審審理結果，認被告如事實欄所犯罪證明確，而適用刑法
    第339條之4第1項第2款、第55條、第28條、洗錢防制法第14
    條第1項、第16條第2項等規定，並審酌被告不思以正途賺取
    金錢，明知現今社會詐欺犯罪橫行，對被害人之財產及社會
    秩序產生重大侵害，竟參與本件詐欺取財犯行，以事實欄一
    所示方式取款並轉交詐騙集團分子，牟取自身不法利益，並
    掩飾、隱匿詐欺犯罪所得之去向，侵害他人財產法益，所為
    應予非難，惟念及被告始終坦承犯行，並與告訴人以分期給
    付57萬元等條件成立調解，有原審法院調解筆錄存卷可佐（
    見原審金訴卷第31頁），犯後態度尚可，兼衡被告高職畢業
    之智識程度，現擔任廚房助手，需撫養1名未成年子女及化
    療中之父親之家庭生活狀況，及被告從事之分工、告訴人財
    產損害與被告可獲取報酬之不法利益數額等一切情狀，認被
    告犯三人以上共同詐欺取財罪，處有期徒刑1年2月；被告本
    次擔任詐騙集團車手所得報酬為1萬元之情，業經被告於警
    詢、原審供述明確（見偵卷第10頁，原審金訴卷第83頁），
    雖被告稱其中包括計程車車資在內，然此屬被告之犯罪成本
    ，仍應將此部分款項計入，而無庸扣除，是上開1萬元均屬
    被告之犯罪所得；又被告與告訴人成立調解同時，已當場給
    付2,000元予告訴人，有前引調解筆錄在卷可憑，此部分犯
    罪所得已實際合法發還告訴人而毋庸宣告沒收；至於其餘尚
    未履行部分，難認定犯罪所得已實際合法發還被害人，自仍
    應依法宣告沒收，倘被告於本院宣判後履行和解內容，乃事
    涉檢察官執行時是否扣抵犯罪所得，而無礙本院所為沒收犯
    罪所得之宣告；被告尚未返回告訴人部分之犯罪所得8,000
    元部分（計算式：10,000－2,000＝8,000），應依刑法第38條
    之1第1項前段規定宣告沒收，於全部或一部不能沒收或不宜
    執行沒收時，追徵其價額。
據上論斷，應依刑事訴訟法第368條，判決如主文。
本案經檢察官許鈺茹到庭執行職務。
中　　華　　民　　國　　111 　年　　3 　　月　　31　　日
                  刑事第十七庭  審判長法　官  鄭水銓
                                      法　官  黃雅芬
                                      法　官  沈君玲
以上正本證明與原本無異。
如不服本判決，應於收受送達後20日內向本院提出上訴書狀，其
未敘述上訴之理由者並得於提起上訴後20日內向本院補提理由書
（均須按他造當事人之人數附繕本）「切勿逕送上級法院」。
                                      書記官  曾彥碩
中　　華　　民　　國　　111 　年　　3 　　月　　31　　日
附錄：本案論罪科刑法條全文
洗錢防制法第2 條
本法所稱洗錢，指下列行為：
一、意圖掩飾或隱匿特定犯罪所得來源，或使他人逃避刑事追訴
    ，而移轉或變更特定犯罪所得。
二、掩飾或隱匿特定犯罪所得之本質、來源、去向、所在、所有
    權、處分權或其他權益者。
三、收受、持有或使用他人之特定犯罪所得。
　　
洗錢防制法第14條
有第2 條各款所列洗錢行為者，處7 年以下有期徒刑，併科新臺
幣500 萬元以下罰金。
前項之未遂犯罰之。
前2 項情形，不得科以超過其特定犯罪所定最重本刑之刑。

刑法第339 條之4
犯第339 條詐欺罪而有下列情形之一者，處1 年以上7 年以下有
期徒刑，得併科100 萬元以下罰金：
一、冒用政府機關或公務員名義犯之。
二、三人以上共同犯之。
三、以廣播電視、電子通訊、網際網路或其他媒體等傳播工具，
    對公眾散布而犯之。
前項之未遂犯罰之。